ACORDAO-COMPLETO-2385608

ACÓRDÃO 1081/2020 ATA 4/2020 - SEGUNDA CÂMARA

VISTOS, relatados e discutidos estes autos de pensão civil deferida em favor de Nair Viana de Aragão Bulcão pela administração do Tribunal Regional do Trabalho da 6ª Região - PE;
	ACORDAM os Ministros do Tribunal de Contas da União, reunidos em Sessão da 2ª Câmara, nos termos do art. 71, III e IX, da Constituição de 1988, dos arts. 1º, V, 39, II, e 45 da Lei nº 8.443, de 1992, e dos arts. 260, § 1º, e 262, § 2º, do RITCU, ante as razões expostas pelo Relator, em:
	9.1.  considerar ilegal o ato inicial de pensão civil em favor de Nair Viana de Aragão Bulcão (à Peça 10 sob o nº 20786301-05-2008-000010-6) , negando-lhe o respectivo registro;
	9.2. dispensar o ressarcimento das quantias percebidas indevidamente, mas de boa-fé, em consonância com a Súmula n.º 106 do TCU;
	9.3. determinar que, no prazo de 15 (quinze) dias contados da ciência desta deliberação, a administração do Tribunal Regional do Trabalho da 6ª Região - PE adote as seguintes medidas:
	9.3.1. faça cessar os pagamentos decorrentes do ato ora considerado ilegal, sob pena de responsabilidade solidária da autoridade administrativa omissa, nos termos do art. 71, IX, da Constituição de 1988 e do art. 262, caput, do RITCU; 
	9.3.2. dê ciência desta deliberação à interessada, alertando-a de que o efeito suspensivo proveniente da eventual interposição do subsequente recurso junto ao TCU não a eximirá da devolução dos valores percebidos indevidamente após a notificação, diante do não provimento desse recurso, devendo encaminhar os comprovantes da correspondente notificação ao TCU no prazo de 30 (trinta) dias; 
	9.3.3. encaminhe a este Tribunal, nos termos do art. 262, § 2º, do RITCU, o novo ato de concessão da aludida pensão civil, sem a ilegalidade indicada nesta deliberação, para que seja submetido à apreciação pelo TCU, na forma do art. 260, caput, do RITCU;
	9.4. determinar que a unidade técnica adote as seguintes medidas:
	9.4.1. envie a cópia deste Acórdão, com o Relatório e a Proposta de Deliberação, à administração do Tribunal Regional do Trabalho da 6ª Região - PE, para ciência e adoção das providências cabíveis; e
	9.4.2. arquive o presente processo, sem prejuízo de promover o monitoramento da determinação proferida pelo item 9.3 deste Acórdão, representando ao TCU, se necessário.

Pensão civil deferida em favor de Nair Viana de Aragão Bulcão pela administração do Tribunal Regional do Trabalho da 6ª Região  PE.

Segunda Câmara

Tribunal Regional do Trabalho da 6ª Região - PE.

3. Interessada: Nair Viana de Aragão Bulcão (CPF XXX.365.645-XX).

13.1. Ministros presentes: Ana Arraes (Presidente), Aroldo Cedraz e Raimundo Carreiro.
13.2. Ministro-Substituto convocado: Augusto Sherman Cavalcanti.
13.3. Ministro-Substituto presente: André Luís de Carvalho (Relator).

ACORDAO-COMPLETO-2407760

Acórdão de Relação 4748/2020 - Segunda Câmara

Acórdão de Relação

ANDRÉ DE CARVALHO

Trata-se de pensão civil deferida em favor de Nair Viana de Aragão Bulcão pela administração do Tribunal Regional do Trabalho da 6ª Região - PE.
2.	 Após a análise final do feito, o auditor federal da Sefip lançou o seu parecer conclusivo à Peça 12 (fls. 1/2) , com a anuência, por delegação de competência, do diretor da unidade técnica (Peça 13) , nos seguintes termos:
	"Trata-se de ato de concessão de pensão civil de OCTÁVIO DE ARAÚJO DE ARAGÃO BULCÃO (CPF XXX.584.657-XX) , ex-desembargador do Tribunal Regional do Trabalho da 6ª Região/PE. 
	2. O ato foi submetido, para fim de registro, à apreciação do Tribunal de Contas da União (TCU) , de acordo com o art. 71, inciso III, da Constituição Federal. O cadastramento e a disponibilização ao TCU ocorreram por intermédio do Sistema de Apreciação e Registro de Atos de Admissão e Concessões, na forma dos arts. 2º, caput e incisos I a VI, e 4º, caput, da Instrução Normativa - TCU 78/2018. 
3. Ao benefício pensional instituído pelo Sr. Octávio de Araújo de Aragão Bulcão habilitou-se Nair Viana de Aragão Bulcão (na condição de viúva) . 
	HISTÓRICO 
	4. O Controle Interno emitiu parecer de ilegalidade do ato de concessão inicial de pensão civil, em razão do pagamento de subsídio acrescido da vantagem do art. 184, II, da Lei 1.711/1952. 
	5. Após, esta Unidade Técnica encaminhou oitiva à interessada, nos termos de peça 2. 
	6. A resposta da beneficiária está acostada às peças 6 e 7, p. 8. 
	EXAME TÉCNICO 
	7. Em sua resposta, a beneficiária alegou, em suma, que não teve ingerência na forma do cálculo do benefício (peça 6, p. 1) . 
	8. Considerando o fato de que o benefício foi calculado com base em valor equivocado, o ato deve ser considerado ilegal, com negativa de registro. A inclusão da vantagem do art. 184, II, da Lei 1.711/1952 acrescida do valor do subsídio está em desacordo com a Constituição Federal (art. 39, § 4º) e o entendimento do TCU (Acórdão 837/2014-TCU-Plenário, de relatoria do MinistroSubstituto André de Carvalho, Acórdão 7236/2016-TCU-Primeira Câmara, de relatoria do Ministro Benjamin Zymler) . 
	CONCLUSÃO 
	9. Em razão do exposto e tendo em vista as análises realizadas no ato de concessão de pensão civil de Nair Viana de Aragão Bulcão, esta Unidade Técnica considera que o ato em tela pode ser considerado ilegal, com negativa de registro em razão do pagamento de subsídio acrescido da vantagem do art. 184, II, da Lei 1.711/1952. 
	PROPOSTA DE ENCAMINHAMENTO 
	10. Ante o exposto, e de conformidade com o preceituado nos artigos 71, III, da Constituição Federal de 1988; 1º, V, e 39, II, da Lei 8.443/1992; 1º, VIII, 259, II, e 260, §§ 1º e 4º, do Regimento Interno/TCU, propõe-se: 
	a) considerar ilegal e recusar registro ao ato de concessão de pensão civil em favor de Nair Viana de Aragão Bulcão (CPF: XXX.365.645-XX) ; 
	b) dispensar a devolução dos valores indevidamente recebidos até a data da ciência do acórdão que vier a ser proferido, com base no Enunciado 106 da Súmula da Jurisprudência do TCU; 
	c) esclarecer à interessada que, no caso de não provimento de recurso eventualmente interposto junto ao TCU, deverão ser repostos os valores recebidos após a ciência do acórdão; 
	d) determinar à Unidade Jurisdicionada que: 
	d.1) faça cessar os pagamentos decorrentes do ato impugnado, comunicando ao TCU, no prazo de quinze dias, as providências adotadas, nos termos dos arts. 45 da Lei 8.443/1992, 262, caput, do Regimento Interno do TCU; 
	d.2) informe à interessada o teor do acórdão que vier a ser proferido encaminhando ao TCU, no prazo de trinta dias, comprovante da data de ciência pela interessada; d.3) cadastre no Sistema e-Pessoal, no prazo de 30 dias, com fulcro no art. 19, § 3º, da IN 78/2018 do TCU, novo ato de pensão da interessada escoimado da irregularidade verificada nos autos".
3.	Enfim, por intermédio do Exmo. Sr. Procurador Rodrigo Medeiros de Lima, o MPTCU anuiu, em cota singela (Peça 14) , à aludida proposta da unidade técnica.
É o Relatório.

não há.

Procurador Rodrigo Medeiros de Lima.

PESSOAL. PENSÃO CIVIL INSTITUÍDA POR MAGISTRADO. INCLUSÃO DA VANTAGEM PREVISTA NO ART. 184, II, DA LEI Nº 1.711, DE 1952. INCOMPATIBILIDADE COM O REGIME DE SUBSÍDIO INSTITUÍDO PELA LEI Nº 11.143, DE 2005. ILEGALIDADE DO ATO. NEGATIVA DE REGISTRO. DETERMINAÇÕES.

PENSÃO CIVIL (PCIV)

Secretaria de Fiscalização de Pessoal (Sefip).

Trata-se de pensão civil deferida pela administração do Tribunal Regional do Trabalho da 6ª Região - PE sob as seguintes condições:
	Peça
	Instituidor
	Tipo de ato
	Data do óbito
	Vigência
	Enviado ao TCU
	Beneficiária

	10
	Octávio de Araújo de Aragão Bulcão
	Inicial
	25/1/2008
	25/1/2008
	4/6/2008
	- Nair Viana de Aragão Bulcão
 (nascimento: 20/1/1942) ;

2.	Todavia, como o aludido ato deu entrada no TCU há mais de cinco anos, a unidade técnica promoveu a prévia oportunidade para o exercício do contraditório e da ampla defesa pela interessada, em sintonia com a jurisprudência do STF (v.g.: MS-25.116 e MS-25.403) , e, após ter sido devidamente notificada (Peça 2) , a Sra. Nair Viana de Aragão Bulcão apresentou a sua manifestação às Peças 6 e 7.
3.	De todo modo, após a análise final do feito à Peça 12, a Sefip pugnou pela ilegalidade do referido ato de pensão, tendo o MPTCU anuído a essa proposta. 
4.	Incorporo os pareceres da Sefip e do MPTCU a estas razões de decidir.
5.	Como visto, a beneficiária alegou, em suma, que não teria ingerência sobre a forma do cálculo do benefício (Peça 6, fl. 1) , tendo a Sefip detectado, no entanto, a indevida concessão da aludida pensão em razão do pagamento de subsídio acrescido da vantagem prevista no art. 184, II, da Lei nº 1.711, de 1952, em violação ao art. 39, § 4º, da CF88 e em desacordo com a jurisprudência do TCU (v.g.: Acórdãos 837/2014, 2.880/2013, do Plenário, 7.474/2010, da 2ª Câmara, e 7.236/2016, da 1ª Câmara) .
6.	Bem se sabe que, em consonância com o Acórdão 3332/2015-TCU-Plenário, o TCU fixou o entendimento no sentido de que a remuneração por subsídio deve ocorrer por meio de parcela única, nos termos do art. 39, § 4º, da CF88, com a ressalva para as verbas de caráter indenizatório, mas aí não se enquadraria, a aludida vantagem prevista no art. 184 da então Lei nº 1.711, de 1952.
7.	O TCU deve considerar ilegal, portanto, o aludido ato de pensão civil, negando-lhe o respectivo registro.
Ante o exposto, pugno pela prolação do Acórdão ora submetido a este Colegiado.
TCU, Sala das Sessões, em 18 de fevereiro de 2020.
Ministro-Substituto ANDRÉ LUÍS DE CARVALHO 
Relator